【裁判字號】    88,上易,167
【裁判日期】    890530
【裁判案由】    給付租金
【裁判全文】
臺灣高等法院民事判決                            八十八年度上易字第一六七號
    上    訴    人
    即附帶被上訴人  丙○○
                    乙○○
                    戊○○
                    甲○○
                    丁○○
    右 五 人 共 同
    訴 訟 代 理 人  柯君重律師
    複  代  理  人  周俊智律師
    被  上  訴  人
    即 附 帶上訴人  中華民國對外貿易發展協會  設台北市○○路○段一號
    法 定 代 理 人  林振國                    住台北市○○路○段一號
    訴 訟 代 理 人  陳柏廷律師
    複  代  理  人  蘇美妃律師
右當事人間請求給付租金事件，上訴人對於中華民國八十八年八月十三日臺灣臺北地
方法院八十七年度訴字第三八○六號第一審判決提起上訴，被上訴人為附帶上訴，本
院判決如左：
    主    文
上訴駁回。
原判決關於駁回附帶上訴人後開第三項之訴部分，及訴訟費用之裁判（除確定部分外
）廢棄。
附帶被上訴人應再給付附帶上訴人新台幣貳拾貳萬零捌佰捌拾元，及自民國八十五年
五月二十三日起至清償日止，按年利率百分之五計算之利息。
第一（除確定部分外）、二審訴訟費用，由上訴人負擔。
    事    實
甲、上訴人即附帶被上訴人方面：
一、聲明：求為判決：1.原判決不利於上訴人部分廢棄。2.右廢棄部分，被上訴人第
    一審之訴及假執行之聲請均駁回。3.第一項廢棄部分及第二審訴訟費用由被上訴
    人負擔。5.附帶上訴人之附帶上訴駁回。6.附帶上訴費用由附帶上訴人負擔。
二、陳述：除與原判決相同者引用外，補稱：
  (一)上訴人（即附帶被上訴人）不同意被上訴人（即附帶上訴人）任何訴之變更、追
    加：
    1.原審判決就上訴人之同一性有誤認、誤判（訴外裁判）之判決當然違法：
      依原判決之認定，被上訴人起訴事實所指述之人，非上訴人等五位自然人，由
      判決書所載內容，及被上訴人所開立統一發票所載之買受人並非列上訴人等五
      位自然人即可得知，上訴人等非系爭租約之承租人，自非系爭債務之債務人。
      被上訴人起訴事實所指述之債務人，即上訴人應係：（民事訴訟法第四十條第
      三項之非法人團體，但不準用合夥之）『第十屆國際人工器官學會世界大會暨
      學術研討會籌備會』；或係（民事訴訟法第四十條第三項之非法人團體，但準
      用合夥之）『第十屆國際人工器官學會世界大會暨學術研討會籌備會』。然均
      非上訴人。被上訴人若於本審方主張『準據』民法第六百八十一條規定，『改
      列上訴人，即丙○○等五位自然人為上訴人』已『屬訴訟主體之追加、變更』
      ，其『請求之基礎事實並非同一』，亦即『非法人團體Α為承租人所生之債務
      』與『其成員甲乙丙丁戊就上開債務未清償部分依法所生之債務』係『屬基礎
      事實並非同一之二筆債務』，非經上訴人同意自不得准其為訴之變更、追加。
      且準用須「法有明文準用」時，方得準用之，今法既無明文『籌備會』得準用
      合夥之規定，則原審準用自有違法之處。
    2.被上訴人依法亦不得逕以上訴人丙○○等五人為上訴人起訴，而為本件之請求
      ：
      被上訴人縱欲『準據』民法第六百八十一條規定，而擬以上訴人丙○○等五位
      自然人為被告，然亦應於原審起訴時即將其五位自然人列為被告而主張之，而
      不得於本審中追加、變更主張。再且，依最高法院六十三年台上字第一八六二
      號判例之見解：「民法第六百八十一條係規定合夥財產不足清償合夥之債務時
      ，各合夥人對於不足之額始連帶負其責任。現上訴人既『未向合夥人請求貨款
      ，即無從知悉其合夥財產是否不足清償債務，更不知其不足金額如何』，是顯
      難令被上訴人逕負連帶給付責任。」，今被上訴人於原審起訴主張『籌備會』
      係為『國際人工器官協會』代為訂立系爭租約，而『籌備會』應準用合夥規定
      ，又未先請求原審判命『籌備會』給付租金等款項，逕向上訴人等五位自然人
      求償，即屬與法有違。
  (二)被上訴人請求上訴人「連帶」給付系爭款項於法無據：
    連帶債務之成立，依民法第二百七十二條規定，須有全體債務人明示或法律有規
    定者為限，本件『籌備會』並「無明文得準用或得類推適用合夥之連帶規定」者
    ，是原審判命上訴人等五人須連帶給付系爭款項顯有違法。上訴人等五位自然人
    一再否認為『籌備會』之成員，而原審未傳訊籌備會之執行長林峰輝以認定其成
    員，即率爾判命上訴人等五人須連帶給付系爭款項，與法有違。又被上訴人主張
    『籌備會』係一由多數人為達一定之共同目的而組織之結合體，其性質與社團法
    人有同一實質，但為無法人資格之『無權利能力社團』，其內部關係可類推適用
    社團之規定，其對外關係則『準用合夥之規定』，社團應係「長期」存在之團體
    ，是原審「以不相當之案例準用」無權利能力社團，並準用合夥之連帶規定，亦
    有違法。
  (三)附帶上訴人請求附帶被上訴人連帶給付原租場地調漲之差額新台幣（下同）二十
    二萬零八百八十元，僅係提出前揭預約表備註欄中印有「開會日期在八十四年七
    月一日以後者，按當時新價格計算」等語之橡皮印文為據，然其並未載明漲價幅
    度，且由其單方決定漲幅，屬定型化契約條款，依消費者保護法第十一條、第十
    二條規定，該單方自行漲價部分之金額應屬無效，是附帶上訴人此部份上訴顯無
    理由。
乙、被上訴人即附帶上訴人方面：
一、聲明：求為判決：1.原判決關於駁回附帶上訴人後開第二項之訴及該部分訴訟費
    用之裁判均廢棄。2.附帶被上訴人應連帶給付附帶上訴人二十二萬零八百八十元
    整，及自民國八十五年五月廿三日起至清償日止，按年利率百分之五計算之利息
    。3.訴訟費用由附帶被上訴人負擔。4.上訴駁回。5.上訴訴訟費用由上訴人負擔
    。
二、陳述：除與原判決相同者引用外，補稱：
  (一)鈞院前於準備程序期日，當庭命上訴人於七日內提出系爭會場預約表原本，惟上
    訴人卻迄今仍未從命提出。按「當事人無正當理由不從提出文書之命者，法院得
    審酌情形認他造關於該文書之主張或依該文書應證之事實為真實。」為民事訴訟
    法第三百四十五條第一項所明定，依上開條文規定，鈞院自得認被上訴人所主張
    ：「系爭會場預約表上備註欄所蓋印之『開會日期在八十四年七月一日之後者，
    按當時新價格計算』等字句，確於上訴人等以第十屆國際人工器官學會世界大會
    暨學術研討會籌備委員會名義與被上訴人簽訂系爭會場預約表時，即已存在於簽
    約雙方所各執有一聯之系爭會場預約表上，並為其所明知」。
  (二)依被上訴人於原審法院所提「場地／設備追加使用確認單」之記載可知，雙方就
    系爭場地、設備使用租金之計算，事實上已按八十四年七月一日生效之新價格計
    算，而查上訴人對於上開確認單之真正，並不爭執，由此亦足證系爭籌備委員會
    對於雙方所為「開會日期在八十四年七月一日之後者，按當時新價格計算」之約
    定，確實明確知悉且無異議。系爭籌備委員會對於調漲之租金差額部分，應負給
    付責任。被上訴人爰基於前述理由，請求附帶被上訴人等連帶給付二十二萬零八
    百八十元整之租金調漲差額及其遲延利息。
  (三)原審法院類推適用民法第六百八十一條之規定，並無違誤：
    1.所謂「無權利能力之社團」，乃指由多數人為達一定之共同目的而組織之結合
      體，與社團法人有同一實質，但無法人資格之團體之謂也。查系爭「第十屆國
      際人工器官學會世界大會暨學術研討會之籌備委員會」乃一未經法人登記之團
      體，其存在之目的係為系爭研討會召開而成立，準此以觀，系爭籌備委員會堪
      認定為「無權利能力之社團」。「無權利能力社團」之法律上地位，依通說見
      解認為：其內部關係，可（類推）適用社團之規定；至對外關係，則應準用合
      夥之規定。系爭籌備委員會係屬所謂「無權利能力社團」，已如前述，則其對
      外關係上，自應準用民法合夥之相關規定無疑。
    2.系爭籌備委員會於系爭研討會結束後，已無任何財產可供給付被上訴人之事實
      ，為上訴人所自認，於此情形下，被上訴人依前開說明，自得準據民法第六百
      八十一條之規定，請求身為系爭籌備委員會成員之上訴人等，對於系爭籌備委
      員會所尚欠之會場租金、視聽設備租金及其他雜項費用合計五十九萬九千零二
      十五元整及其遲延利息，連帶負清償責任。
  (四)上訴人等指稱渠等並不具備當事人能力，亦不具備當事人適格云云，顯無理由：
    查被上訴人提起本件訴訟係以上訴人丙○○等五自然人為相對人，而凡自然人於
    民法上均有權利能力，自然人於訴訟法上均具有當事人能力，是本件上訴人丙○
    ○等五人有當事人能力。被上訴人提起本件訴訟係以上訴人丙○○等五人為相對
    人，而非以系爭研討會為相對人，無上訴人所指有欠缺當事人能力之情事。又所
    謂「當事人適格」，乃指當事人就特定訴訟，得以自己之名為被上訴人或上訴人
    之資格，因而得受本案判決者而言。在給付之訴，被上訴人祗須主張其有給付請
    求權者，即有被上訴人之適格；上訴人祗須為被上訴人主張其有給付義務者，即
    有上訴人之適格。被上訴人係以上訴人丙○○、乙○○、戊○○、甲○○等四人
    及上訴人丁○○之被繼承人李昭仁乃系爭研討會籌備委員會之成員，渠等對於系
    爭研討會籌備委員會此一無權利能力社團所不足清償之債務部分，自應準用民法
    合夥之規定連帶負其責任為理由，而對上訴人丙○○等五人提起本件訴訟。職是
    ，本件並無上訴人所指未具備當事人適格之情事。
    理    由
一、本件被上訴人以丙○○、乙○○、戊○○、甲○○、丁○○為被告（上訴人），
    請求渠等連帶給付被上訴人五十九萬九千零二十五元及遲延利息，係主張上訴人
    丙○○、乙○○、戊○○、甲○○及上訴人丁○○之被繼承人李昭仁為第十屆國
    際人工器官協會世界暨學術研討會（下稱系爭研討會）之正、副主席，前為籌辦
    該次大會而成立籌備會，上訴人丙○○、乙○○、戊○○、甲○○及上訴人丁○
    ○之被繼承人李昭仁即為該籌備會之成員，因該籌備會尚欠被上訴人會場租金、
    視聽設備租金及其他雜項費用結算共計五十九萬九千零二十五元，而該籌備會係
    一未經法人登記無權利能力之團體，故應準用合夥之規定，由其成員即上訴人（
    上訴人丁○○為李昭仁之繼承人）連帶給付被上訴人所欠債務。則被上訴人提起
    本訴並無先以系爭研討會為上訴人，嗣後變更上訴人為系爭研討會之籌備會之訴
    訟主體變更之情形可言，其訴既未變更，自無未經上訴人同意而不適法之可言。
    又被上訴人請求上訴人連帶給付之追加場地租金十九萬四千元，及視聽設備租金
    十四萬九千五百元，係以此金額為該籌備會所追加訂定而發生者，因上訴人為該
    籌備會之成員或繼承人，故請求上訴人連帶給付被上訴人此部分租金，殊無當事
    人不適格之可言。均合先敘明。
二、被上訴人起訴主張上訴人丙○○、乙○○、戊○○、甲○○及上訴人丁○○之被
    繼承人李昭仁為系爭研討會之正、副主席，為籌辦系爭研討會而成立之籌備會，
    曾於八十四年十一月十三日至十八日間，租用被上訴人所有之台北國際會議中心
    之會場及視聽設備，舉辦系爭研討會，會場租金、視聽設備租金及其他雜項費用
    結算共計一百五十九萬三千四百二十五元，扣除已繳之九十九萬四千四百元後，
    尚欠被上訴人五十九萬九千零二十五元，其中包括依八十四年七月一日新價目表
    調整後之租金差額二十二萬零八百八十元、於八十四年五月間追加使用之會場租
    金十九萬四千元、視聽設備租金十四萬九千五百元、雜項開支（電子顯示板八千
    五百元、接電費一萬五千一百二十元、停車費一千三百七十五元、設備遺失費九
    千六百五十元）共計三萬四千六百四十五元，因該系爭研討會之籌備會係一未經
    法人登記無權利能力之團體，該團體之法律上地位，按目前多數學者之見解，為
    一與社團法人具有同一實質，但無法人資格之無權利能力社團。此種無權利能力
    社團之對外法律關係，應準用關於合夥之規定，故上訴人既為該籌備會之成員，
    對於以籌備會名義所為之法律行為，自應負連帶責任，為此提起本訴等語（原審
    判命上訴人應連帶給付被上訴人三十七萬八千一百四十五元，及自八十五年五月
    二十三日起至清償日止，按年息百分之五計算之利息，而駁回被上訴人其餘之請
    求。上訴人就其敗訴部分上訴。被上訴人就駁回之租金調漲差額二十二萬零八百
    八十元整，及自民國八十五年五月廿三日起至清償日止，按年利率百分之五計算
    之利息部分附帶上訴，其餘利息部分，未聲明不服）。上訴人則以上訴人乙○○
    、戊○○、甲○○、李昭仁（上訴人丁○○之被繼承人）根本未曾參與籌備工作
    ，並非系爭研討會之籌備會成員，該籌備會成員實僅上訴人丙○○與訴外人林峰
    輝等二人，被上訴人以該四人列名上訴人提起本訴，已無理由，況該籌備會係無
    權利能力之團體，縱為承租人，上訴人亦無因準用合夥之例應連帶負責之可言，
    至被上訴人請求租金調漲之差額二十二萬零八百八十元，其主要依據之預約表上
    「備註」欄中雖印有「開會日期在八十四年七月一日以後者，按當時新價格計算
    」之橡皮印文，然此印文並非締約當時存在者，上訴人自不受其拘束，而被上訴
    人請求之追加場地租金十九萬四千元，及視聽設備租金十四萬九千五百元部分，
    既曰追加，則系爭研討會即正在召開，該籌備會業因目的即達而失其依附，即無
    從同意該追加，又被上訴人請求之雜項費用三萬四千六百四十五元，均非上訴人
    所知悉，而係由集思公司所為，況其中之設備遺失費九千六百五十元，被上訴人
    係依侵權行為主張，應以行為人為請求權行使之對象，該籌備會既非行為人，自
    不需為此負責等語置辯。
三、本件被上訴人主張上訴人丙○○、乙○○、戊○○、甲○○及上訴人丁○○之被
    繼承人李昭仁為籌辦系爭研討會而成立之籌備會，該籌備會於八十四年十一月十
    三日至十八日間，曾租用被上訴人所有之台北國際會議中心之會場及視聽設備舉
    辦系爭研討會，系爭研討會結束後，該籌備會僅給付租金九十九萬四千四百元，
    並未給付被上訴人按新價目表調整後之租金差額二十二萬零八百八十元、追加使
    用之會場租金十九萬四千元、視聽設備租金十四萬九千五百元、雜項開支（電子
    顯示板八千五百元、接電費一萬五千一百二十元、停車費一千三百七十五元、設
    備遺失費九千六百五十元）共計三萬四千六百四十五元，及該籌備會係一未經法
    人登記無權利能力之團體等事實，為上訴人所不爭執，且據被上訴人提出戶籍謄
    本、繼承系統表、法人登記證書、會場預約表、會場附屬設備暨雜項明細表、系
    爭研討會籌備會八十五年三月七日函、同年四月一日函、場地設備追加使用簽認
    單、會場租金價目表等件為證，堪信為真實。
四、上訴人抗辯(一)上訴人乙○○、戊○○、甲○○、李昭仁並非籌備會之成員，(二)該
    籌備會不應準用合夥之例，由其成員連帶給付所欠債務，(三)被上訴人請求租金調
    漲之差額二十二萬零八百八十元，所據之預約表備註欄中印有「開會日期在八十
    四年七月一日以後者，按當時新價格計算」之橡皮印文，並非締約當時存在者，
    上訴人自不受其拘束，(四)被上訴人請求之追加場地租金十九萬四千元，及視聽設
    備租金十四萬九千五百元，並非系爭研討會之籌備會同意追加者，(五)被上訴人請
    求之雜項費用三萬四千六百四十五元，係由集思公司所為，其中設備遺失費九千
    六百五十元，被上訴人應以行為人為請求權行使之對象，該籌備會既非行為人，
    自不需為此負責等語。均為被上訴人所否認。經查：
  (一)上訴人乙○○、戊○○、甲○○、李昭仁（上訴人丁○○之被繼承人）確為系爭
    研討會之籌備會成員，業據被上訴人提出前揭該籌備會於八十五年三月七日、同
    年四月一日由前揭四人共同具名發出之函件在卷可稽（見原審卷第二一、八三頁
    ），況前揭四人為系爭研討會之副主席，為上訴人所不爭執，若渠等四人並非該
    籌備會之成員，於被上訴人提起本訴前之八十五年間委請律師以該四人為清償債
    務對象催告連帶給付時，該四人竟從未表明渠等並非該籌備會之成員，顯與常情
    不符。故上訴人辯稱前揭四人並非系爭研討會之籌備會成員云云，不足採信，被
    上訴人主張前揭四人及上訴人丙○○均為該籌備會成員之事實，堪以採信。
  (二)按解釋意思表示，應探求當事人之真意，不得拘泥於所用之辭句，民法第九十八
    條定有明文。本件系爭研討會之籌備會於八十四年十一月十三日至十八日間，曾
    租用被上訴人所有之台北國際會議中心之會場及視聽設備，舉辦系爭研討會之事
    實，已如前述，則系爭研討會大會之召開期間確有使用追加之場地、視聽視備，
    並使用電子顯示板、用電及停車車道等，並為上訴人所不爭執，且該籌備會之執
    行長即訴外人林峰輝在大會召開前之八十四年五月十一日，為追加場地之使用，
    於被上訴人提出之前揭場地設備追加使用簽認單上簽認無訛（見原審卷第六一頁
    ），即難認系爭追加之場地、視聽視備、電子顯示板、接電及停車車道等，並非
    系爭研討會之籌備會所租用者，至集思公司雖與該籌備會訂有代租場地、設備之
    合約，然該公司既未以自己為承租人就原租場地及追加場地、視聽設備與被上訴
    人訂立租賃契約，揆諸首揭說明，系爭電子顯示板、接電及停車車道，殊難認係
    集思公司所租用者。故上訴人抗辯系爭研討會之籌備會並未同意追加租用場地、
    視聽設備，及系爭電子顯示板、接電及停車車道等，其為集思公司所租用者云云
    ，均不足採，被上訴人主張前揭項目均為該籌備會所租用者，堪以採信。
  (三)系爭研討會之籌備會並未經法人登記，該籌備會存在之目的係為籌辦系爭研討會
    之圓滿召開而成立，對外並以其執行長即訴外人林峰輝為連絡人，上訴人丙○○
    為代表人與集思公司訂立合約，復與被上訴人訂立原場地之租賃契約，既為兩造
    所不爭執，並有被上訴人提出之合約書在卷足稽，即堪認該籌備會係有獨立財產
    之無權利能力團體，該團體之財產不足清償其債務時，在其對外關係上，自有類
    推適用民法第六百八十一條合夥之規定，由該籌備會之成員，對於不足清償之籌
    備會債務，連帶負其責任。又查系爭籌備會於系爭研討會結束後，已無任何財產
    可供給付被上訴人之事實，有上訴人之八十五年三月七日覆函可稽（見原審卷第
    二一頁），上訴人抗辯被上訴人未向合夥人請求，即無從知悉其合夥財產是否不
    足清償債務，上訴人對於不足之額，不負連帶責任云云，即不足採。
  (四)又承租人應以善良管理人之注意，保管租賃物，租賃物有生產力者，並應保持其
    生產力，承租人違反前項義務，致租賃物毀損、滅失者，負損害賠償責任，民法
    第四百三十二條第一項、第二項前段定有明文。本件追加場地及視聽設備為上訴
    人所屬之籌備會所租用者，已如前述，則該追加場地中之視聽設備既在該籌備會
    租用期間遺失，被上訴人依系爭租賃契約之法律關係，請求上訴人連帶負損害賠
    償責任，即無不合，上訴人抗辯被上訴人應依侵權行為之法律關係，請求行為人
    賠償云云，殊有誤會。
  (五)被上訴人請求上訴人連帶給付原租場地調漲之差額二十二萬零八百八十元，已提
    出前揭預約表於備註欄中印有「開會日期在八十四年七月一日以後者，按當時新
    價格計算」等語之橡皮印文為據，雖上訴人否認該印文係締約當時即已存在者，
    且稱其並未載明漲價幅度，由其單方決定漲幅，屬定型化契約條款，依消費者保
    護法第十一條、第十二條規定，該單方自行漲價部分之金額應屬無效云云。惟查
    系爭會場預約表載明雙方各執一聯（見原審卷第七頁），上訴人迄未提出其持有
    之會場預約表，以證明其上備註欄未蓋印「開會日期在八十四年七月一日之後者
    ，按當時新價格計算」等字句，參以上訴人不爭執之卷附「場地／設備追加使用
    確認單」（見原審卷第六一頁）、會場租金價目表（見原審卷第六○頁）、及系
    爭會場預約表租金價格（見原審卷第七頁）之記載，可知雙方於八十四年五月間
    時，就系爭場地、設備使用租金之計算，事實上已按八十四年七月一日生效之新
    價格計算並經上訴人確認無訛，且前揭預約表於備註欄中所印「開會日期在八十
    四年七月一日以後者，按當時新價格計算」等語之橡皮印文，其字體較預約表為
    大，以促上訴人注意，且上訴人亦已對調漲之租金價格同意確認，有如前述，則
    該約款，並無違反誠信原則，亦無對上訴人顯失公平，上訴人辯稱依消費者保護
    法第十一條、第十二條規定，該單方自行漲價部分之金額應屬無效云云，即不足
    採。
五、綜上所述，被上訴人本於租賃之法律關係，請求上訴人連帶給付按調整後之租金
    差額二十二萬零八百八十元、追加使用之會場租金十九萬四千元、視聽設備租金
    十四萬九千五百元、雜項開支（電子顯示板八千五百元、接電費一萬五千一百二
    十元、停車費一千三百七十五元、設備遺失費九千六百五十元）共三萬四千六百
    四十五元，合計五十九萬九千零二十五元，及自八十五年五月二十三日起至清償
    日止，按年息百分之五計算之利息，為有理由，應予准許。原審判命上訴人連帶
    給付三十七萬八千一百四十五元，及自八十五年五月二十三日起至清償日止，按
    年息百分之五計算之利息，而駁回被上訴人其餘之訴。關於原審判命上訴人給付
    部分，核無不當，上訴意旨指摘原判決此部分不當，求予廢棄改判，為無理由，
    應駁回其上訴。又被上訴人即附帶上訴人請求上訴人即附帶被上訴人連帶給付按
    調整後之租金差額二十二萬零八百八十元及自八十五年五月二十三日起至清償日
    止，按年息百分之五計算之利息部分，為有理由，應予准許，已如上述，乃原判
    決就此部分為附帶上訴人敗訴之判決，自有未洽。附帶上訴人就此部分指摘原判
    決不當，求予廢棄改判，為有理由，爰由本院將原判決此部分予以廢棄改判如主
    文第三項所示。
六、因本案事證已臻明確，兩造其餘主張陳述及所提之證據，均毋庸再予審酌，爰不
    一一另行論述，附此敘明。
七、據上論結，本件上訴為無理由，附帶上訴為有理由，依民事訴訟法第四百四十九
    條第一項、第四百五十條、第七十八條判決如主文。
中      華      民      國    八十九    年      五      月     三十     日
                                民事第十二庭
                                    審判長法  官  林  丁  寶
                                          法  官  高  鳳  仙
                                          法  官  蔡 翁金 針
右正本係照原本作成。
不得上訴。
中      華      民      國    八十九    年      六      月      一      日
                                          書記官  徐  淑  琴


司法院資訊處製作；財團法人民間司法改革基金會備份。
